ACORDAO-COMPLETO-2418135

ACÓRDÃO 8498/2020 ATA 27/2020 - SEGUNDA CÂMARA

VISTOS, relatados e discutidos estes autos de tomada de contas especial instaurada pelo Fundo Nacional de Saúde em desfavor de Kiraz Constantine Karraz, em razão da não comprovação da regular aplicação de recursos repassados pela União ao Município de Nilópolis/RJ.
ACORDAM os ministros do Tribunal de Contas da União, reunidos em sessão da 2ª Câmara, ante as razões expostas pela relatora, e com fundamento nos arts. 6º, inciso I, e 19 da IN/TCU 71/2012, no art. 93 da Lei 8.443/1992 e nos arts. 169, inciso VI, e 213 do Regimento Interno, em:
9.1. arquivar os presentes autos, sem cancelamento do débito, a cujo pagamento continuará obrigado o devedor, para que lhe possa ser dada quitação;
9.2. dar ciência da deliberação ao responsável e ao Fundo Nacional de Saúde.

Tomada de contas especial  instaurada pelo Fundo Nacional de Saúde em razão da não comprovação da regular aplicação de recursos repassados pela União ao Município de Nilópolis-RJ.

Segunda Câmara

Município de Nilópolis/RJ.

3. Responsável: Kiraz Constantine Karraz (CPF XXX.959.237-XX).

13.1. Ministros presentes: Augusto Nardes (na Presidência), Aroldo Cedraz, Raimundo Carreiro e Ana Arraes (Relatora).
13.2. Ministros-Substitutos presentes: Marcos Bemquerer Costa e André Luís de Carvalho.

ACORDAO-COMPLETO-2443415

Acórdão de Relação 1993/2021 - Segunda Câmara

Acórdão de Relação

ACORDAO-COMPLETO-2528034

Acórdão de Relação 1234/2022 - Primeira Câmara

Primeira Câmara

ANA ARRAES

Reproduzo a instrução da unidade técnica, a qual contou com a anuência de seu corpo dirigente. Posteriormente, disponho o parecer do Ministério Público junto ao TCU:
"INTRODUÇÃO
Cuidam os autos de tomada de contas especial instaurada por Fundo Nacional de Saúde - MS, em desfavor de Kiraz Constantine Karraz (CPF: XXX.959.237-XX) , em razão de não comprovação da regular aplicação dos recursos repassados pela União, por meio do FUNDO NACIONAL DE SAÚDE, ao município de Nilópolis-RJ.
HISTÓRICO
Em 25/9/2018, com fundamento na IN/TCU 71/2012, alterada pela IN/TCU 76/2016 e DN/TCU 155/2016, o dirigente da instituição Fundo Nacional de Saúde - MS autorizou a instauração da tomada de contas especial (peça 1) . O processo foi registrado no sistema e-TCE com o número 1862/2018.
Os recursos repassados pelo FUNDO NACIONAL DE SAÚDE - MS a município de Nilópolis - RJ, no período de 1/1/2003 a 31/12/2003, na modalidade fundo a fundo, foram auditados pelo DENASUS conforme consignado nos relatórios (peças 5, 6, 7, 8 e 9) . 
O fundamento para a instauração da Tomada de Contas Especial, conforme consignado na matriz de responsabilização elaborada pelo tomador de contas, foi a constatação da seguinte irregularidade: 
Medicamentos Vencidos e Pagamento de Pessoal com recursos da PPI/ECD - ausência de Plano de Trabalho.
O responsável arrolado na fase interna foi devidamente comunicado e, diante da ausência de justificativas suficientes para elidir a irregularidade e da não devolução dos recursos, instaurou-se a tomada de contas especial.
No relatório (peça 57) , o tomador de contas concluiu que o prejuízo importaria no valor original de R$ 260.341,85, imputando-se a responsabilidade a Kiraz Constantine Karraz, Secretário Municipal de Saúde de Nilópolis, no período de 1/1/2001 a 2/1/2009, na condição de ordenador de despesas. 
Em 24/11/2019, a Controladoria-Geral da União emitiu o relatório de auditoria (peça 59) , em concordância com o relatório do tomador de contas. O certificado de auditoria e o parecer do dirigente do órgão de controle interno concluíram pela irregularidade das presentes contas (peças 60 e 61) .
Em 13/12/2019, o ministro responsável pela área atestou haver tomado conhecimento das conclusões contidas no relatório e certificado de auditoria, bem como do parecer conclusivo do dirigente do órgão de controle interno, manifestando-se pela irregularidade das contas, e determinou o encaminhamento do processo ao Tribunal de Contas da União (peça 62) .
ANÁLISE DOS PRESSUPOSTOS DE PROCEDIBILIDADE DA IN/TCU 71/2012
Apreciação do Prejuízo ao Contraditório e Ampla Defesa
Verifica-se que não houve o transcurso de mais de dez anos desde o fato gerador sem que tenha havido a notificação do responsável pela autoridade administrativa federal competente (art. 6º, inciso II, c/c art. 19 da IN/TCU 71/2012, modificada pela IN/TCU 76/2016) , uma vez que o fato gerador da irregularidade sancionada ocorreu em 22/12/2004, e o responsável foi notificado sobre a irregularidade pela autoridade administrativa competente conforme abaixo:
Kiraz Constantine Karraz, por meio do ofício acostado à peça 16, recebido em 29/12/2008, conforme AR (peça 17) .
Valor de Constituição da TCE 	
Verifica-se, ainda, que o valor atualizado do débito apurado (sem juros) em 1º/1/2017 é de R$ 24.175,09, portanto inferior ao limite mínimo de R$ 100.000,00, na forma estabelecida conforme os arts. 6º, inciso I, e 19 da IN/TCU 71/2012, modificada pela IN/TCU 76/2016. 
OUTROS DÉBITOS NOS SISTEMAS DO TCU COM OS MESMOS RESPONSÁVEIS
Informa-se que não foi encontrado débito imputável ao responsável em outros processos no Tribunal.
A tomada de contas especial está, assim, devidamente constituída e em condição de ser instruída.
EXAME TÉCNICO			  
Da análise dos documentos presentes nos autos, verifica-se que Kiraz Constantine Karraz (CPF: XXX.959.237-XX) era a pessoa responsável pela gestão e execução dos recursos federais repassados pelo FUNDO NACIONAL DE SAÚDE - MS a município de Nilópolis - RJ, na modalidade fundo a fundo.
Verifica-se que foi dada oportunidade de defesa ao agente responsabilizado na fase interna, em obediência aos princípios constitucionais que asseguram o direito ao contraditório e à ampla defesa (art. 5º, inciso LV, da Constituição Federal) , conforme detalhado no item 'Análise dos Pressupostos de Procedibilidade da IN/TCU 71/2012', subitem '	Prejuízo ao Contraditório e Ampla Defesa'.
Entretanto, o responsável não apresentou justificativas suficientes para elidir a irregularidade e não recolheu o montante devido aos cofres do FNS/MS, razão pela qual sua responsabilidade deve ser mantida.
De acordo com as análises empreendidas nesta fase instrutória, a irregularidade descrita no relatório do tomador, bem como as respectivas condutas identificadas, que deram origem a esta TCE, podem ser melhor descritas da forma que se segue. A estrutura adotada nesta instrução reflete a matriz de responsabilização (peça logo anterior a esta nos autos do processo) : 
Irregularidades: efetuar pagamento de pessoal com recursos da despesa básica da saúde em desvio de objeto e existências de medicamentos vencidos. 
Fundamentação para o encaminhamento: 
Cabe ao responsável demonstrar, por meio da documentação exigida na legislação de regência, a boa e regular aplicação dos recursos públicos federais geridos, bem como a regularidade do pagamento com recursos públicos somente é assegurada com a observância dos procedimentos prévios de liquidação e empenho da despesa.
Ressalte-se que a responsabilização dos agentes públicos integrantes da relação processual desta TCE é compatível com o entendimento firmado pelo TCU no item 9.3.3 do Acórdão 1072/2017-TCU-Plenário, de relatoria do Ministro Bruno Dantas, segundo o qual o dano ao erário deve ser restituído ao FNS pelos gestores:
9.3.3. tratando-se de débito decorrente de dano ao erário propriamente dito, cabe ao gestor responsável pela irregularidade a obrigação de devolver os recursos, visto que, nessas situações, não há evidências de que eles tenham sido aplicados em prol de alguma finalidade pública, devendo a recomposição ser feita ao Fundo Nacional de Saúde, em respeito ao disposto no art. 2º, inciso VII, do Decreto 3.964/2001 combinado com o art. 33, § 4º, da Lei 8.080/1990.
Considerando os ilícitos acima identificados, a imputação de responsabilidade atende aos pressupostos estabelecidos na jurisprudência desta Corte de Contas. Com efeito, há elementos para individualizar as condutas, o nexo de causalidade entre estas e as irregularidades geradoras do dano e está caracterizada a atuação, no mínimo culposa, dos responsáveis, conforme resumido na matriz de responsabilização acostada à peça imediatamente anterior a esta instrução.
Cumpre observar que, conforme disposto no art. 9º, caput e inciso III, da Lei n. 8.080/1990, é competência do secretário municipal de saúde a gestão do Sistema Único de Saúde (SUS) na esfera municipal, devendo ser responsabilizado quando constatada a existência de evidências de conduta omissiva ou comissiva em eventuais práticas ilícitas apuradas.
O prefeito municipal, todavia, pode vir a responder por irregularidades na aplicação de recursos do Sistema Único de Saúde (SUS) caso delas participe ativamente. Nessa linha de compreensão, conquanto as normas em referência confiram embasamento à responsabilização do secretário municipal de saúde por irregularidades na aplicação de recursos do SUS transferidos ao município, não afastam a responsabilidade dos prefeitos.
Encontram-se na jurisprudência desta Corte diversos julgados nessa direção, podendo ser citados os Acórdão 6347/2013-TCU-Primeira Câmara - Relator Min. José Múcio Monteiro, 704/2013 - TCU - 2ª Segunda Câmara - Rel. Min. André de Carvalho e 284/2014-1ª Primeira Câmara - Relator Min. José Múcio Monteiro. Ressalte-se que, conforme entendimento adotado no Acórdão 6230/2014-TCU-Segunda Câmara - Relator Min. Marcos Bemquerer, impõe-se a responsabilização do titular da prefeitura em solidariedade com os ex-secretários de saúde quando tenha concorrido indiretamente para as irregularidades, desde que configurada atuação culposa in vigilando ou in eligendo.
No presente caso, ficou definido pelo instaurador da TCE que a responsabilidade única seria do Secretário Municipal de Saúde do município pelos débitos aqui tratados em razão da gestão irregular dos recursos do Fundo Municipal de Saúde, uma vez que era o gestor do Fundo Municipal de Saúde. A despeito de tal situação, é pertinente mencionar que a maioria dos débitos tratados nos autos se referem à utilização de recursos do Fundo Municipal de Saúde em despesas com pagamento de pessoal da Programação Pactuada Integrada de Epidemiologia e Controle de Doenças - PPI/ECD, e uma parcela bem menor com dano ao erário relacionado à medicação vencida, esta correspondente a uma soma de R$ 6.382,90 em valores originais. 
Os danos apurados em relação aos medicamentos vencidos tratam de dano ao erário, enquanto as demais despesas impugnadas tratam de irregularidades em desvio de objeto. É entendimento reinante na Jurisprudência consolidada do TCU, a exemplo do Acórdão 1072/2017-TCU-Plenário, da relatoria do Ministro Bruno Dantas, que o desvio de objeto na aplicação de recursos do Fundo Nacional de Saúde transferidos na modalidade fundo a fundo a estados, municípios e ao Distrito Federal, de acordo com a LC 141/2012, configura débito a ser ressarcido ao fundo de saúde do próprio Ente. Contudo, estamos a tratar de débitos anteriores à ocorrência da lei complementar.
Em que pese a obrigatoriedade de restituição dos valores aplicados em desvio de objeto, à luz do que determina a LC 141/2012, bem como no entendimento firmado pelo no Acórdão 1072/2017-TCU-Plenário, cabe ressaltar que o paradigmático acórdão não tratou especificamente dos casos ocorridos antes da LC 141/2012.
Na linha do parecer do douto membro do parquet especializado, lavrado nos autos do TC Processo 005.366/2019-4, 'a jurisprudência do TCU se formou historicamente pela não devolução de recursos aplicados em desvio de objeto, seja nas transferências na área de saúde 'fundo a fundo', seja nas transferências via convênios e outros congêneres', sendo que a 'LC 141/2012 exigiu a devolução dos recursos aplicados em desvio de objeto, mas não trouxe comando específico impondo a reparação para casos ocorridos antes de sua vigência'.
Ainda, segundo o representante do MP/TCU, 'a compreensão acerca da inexigibilidade da devolução de recursos aplicados em desvio de objeto, comprovadamente aplicados na área de saúde, era tão arraigado no TCU que mesmo após a LC 141/2012, vários acórdãos continuaram aplicando aquele entendimento. Vejamos o registro do mencionado Voto:
34.	Contudo, mesmo após o advento da mencionada lei [LC 141/2012], ainda existem julgados nos quais este Tribunal, com base na distinção anteriormente mencionada entre desvio de objeto e de finalidade, afasta a ocorrência de débito quando há apenas desvio de objeto envolvendo a aplicação de recursos do FNS transferidos aos fundos de saúde dos demais entes da federação (Acórdãos 1.584/2015, 3.515/2013, 7.527/2013 e 7.496/2015, da Segunda Câmara, e 5.186/2012, 5.304/2013, 1.797/2014, 5.131/2014 e 5.677/2014, da Primeira Câmara, entre outros) '.
Assim, os valores passíveis de devolução seriam apenas os relacionados à ocorrência de dano ao erário propriamente dito, relativos à existência de medicamentos vencidos, valores que importam a soma de R$ 6.382,90, que atualizados até a data de 1º/1/2017, importam a quantia de R$ 24.175,09, inferior portanto ao limite mínimo de R$ 100.000,00, na forma estabelecida conforme os arts. 6º, inciso I, e 19 da IN/TCU 71/2012, modificada pela IN/TCU 76/2016. 
Quanto aos demais valores, na mesma linha defendida pelo MP/TCU no processo TC Processo 005.366/2019-4, não cabe devolução, tendo em vista que os valores concernentes ao desvio de objeto, que totalizaram a quantia de R$ 253.958,95 (valores originais) , uma vez que a jurisprudência do TCU à época dispensava a devolução, bem como os recursos foram utilizados no interesse do próprio município, em outras ações dentro da própria função SAÚDE, tendo, portanto, beneficiado a população do ente público, não sendo de responsabilidade município e nem do Secretário Municipal de Saúde.
Poderia até ser aventada a possibilidade de audiência do gestor em função do desvio de finalidade. Porém, encontra-se prescrita a pretensão punitiva do TCU.
Calha ainda mencionar que, a despeito dos fatos geradores terem ocorrido, respectivamente, em 21/12/2003 e 21/12/2004, não  houve o transcurso de mais de dez anos desde o fato gerador sem que tivesse havido a notificação do responsabilizado pela autoridade administrativa federal competente (art. 6º, inciso II, c/c art. 19 da IN/TCU 71/2012, modificada pela IN/TCU 76/2016) , já que houve diversas notificações ao secretário do município, a partir de 9/5/2006, outras ocorridas em 11/6/2013 e 3/7/2018, acerca da solicitação da devolução dos recursos públicos, bem como da instauração da TCE, conforme consta do Relatório do Tomador de Contas Especial (peça 57, p. 4) . 
Assim, considerando que o exame das ocorrências que ensejaram a instauração da presente tomada de contas especial, considerando que o valor atualizado do débito apurado é inferior a R$ 100.000,00, limite mínimo fixado por este Tribunal para instauração de TCE, conforme disposto no art. 6º, inciso II, c/c o art. 19 da IN/TCU 71/2012, e não existem identificados, ainda, outros processos de TCE instaurados contra o responsável, cabe propor desde logo, a título de racionalização administrativa e economia processual, com vistas a evitar que o custo da cobrança seja superior ao valor da importância a ser ressarcida, o arquivamento do processo, com fundamento no art. 93 da Lei 8.443/1992, nos arts. 169, inciso VI, e 213 do RI/TCU c/c os arts. 6º, inciso I, e 19 da IN/TCU 71/2012. 
	Evidências da irregularidade: documentos técnicos presentes nas peças 10, 9, 6, 8, 11 e 5. 
	Normas infringidas: Constituição Federal 1988, art. 70, Parágrafo Único; art. 6°, Lei 8078/90; art. 1°, IN/TCU/N° 35/00; Portaria GM/MS N° 1.399/99.
	Débitos relacionados ao responsável Kiraz Constantine Karraz (CPF: XXX.959.237-XX) :
	Data de ocorrência
	Valor histórico (R$) 

	21/12/2003
	253.958,95

	22/12/2004
	6.382,90

                   Valor atualizado do débito (sem juros) em 28/2/2020: R$ 624.853,50			Cofre credor: Fundo Municipal de Saúde.
		Responsável: Kiraz Constantine Karraz (CPF: XXX.959.237-XX) .
	Conduta: Efetuar pagamento de despesas em desvio de finalidade. Manter Medicamentos Vencidos adquiridos com recursos do FMS.
	Nexo de causalidade: A utilização de recursos da saúde em bloco de financiamento distinto do qual foi destinado originalmente causou prejuízo ao SUS, tendo em vista que prejudicou o atingimento dos objetivos para o qual fora aprovado, resultando em débito ao erário.
	Culpabilidade: não há excludentes de ilicitude, de culpabilidade e de punibilidade; é razoável supor que o responsável tinha consciência da ilicitude de sua conduta; era exigível conduta diversa da praticada, qual seja, aplicar os recursos financeiros repassados pelo Ministério da Saúde no bloco de financiamento para o qual foram destinados. 
	Encaminhamento: arquivamento.
Prescrição da Pretensão Punitiva
Vale ressaltar que a pretensão punitiva do TCU, conforme Acórdão 1441/2016-TCU-Plenário, Relator: Benjamin Zymler, que uniformizou a jurisprudência acerca dessa questão, subordina-se ao prazo geral de prescrição indicado no art. 205 do Código Civil, que é de dez anos, contado da data de ocorrência da irregularidade sancionada, nos termos do art. 189 do Código Civil, sendo este prazo interrompido pelo ato que ordenar a citação, a audiência ou a oitiva do responsável.
No caso em exame, ocorreu a prescrição, uma vez que a irregularidade sancionada ocorreu em 22/12/2004 e o ato de ordenação da citação ainda não ocorreu até 28/2/2020.
CONCLUSÃO
A partir dos elementos constantes nos autos e do exame das ocorrências descritas na seção 'Exame Técnico', foi possível definir a responsabilidade da do Sr. Kiraz Constantine Karraz, e quantificar adequadamente o débito a ele atribuído, na forma dos arts. 10, § 1º, e 12, incisos I e II, da Lei 8.443/1992 c/c o art. 202, incisos I e II, do RI/TCU. Entretanto,  considerando que o valor atualizado do débito apurado em 1/1/2017 é inferior a R$ 100.000,00, limite mínimo fixado por este Tribunal para instauração de TCE, conforme disposto no art.  6º, inciso II, c/c o art. 19 da IN/TCU 71/2012, propõe-se o arquivamento dos autos. 
PROPOSTA DE ENCAMINHAMENTO
Diante do exposto, submetem-se os autos à consideração superior, propondo:
a) arquivar o presente processo, com fundamento nos arts. 6º, incisos I e II, c/c o art. 19 da IN/TCU 71/2012 e com fundamento no art. 93 da Lei 8.443/1992, nos arts. 169, inciso VI, e 213 do RI/TCU;
b) dar ciência da deliberação que vier a ser proferida ao Fundo Nacional de Saúde, à Prefeitura municipal de Nilópolis - RJ e ao Sr. Kiraz Constantine Karraz (CPF: XXX.959.237-XX) "
2. O Ministério Público junto ao TCU se manifestou nos seguintes termos:
	"Em face dos elementos constantes dos autos, este representante do Ministério Público de Contas da União concorda parcialmente com o encaminhamento oferecido pela unidade técnica, em pareceres uniformes (peças 64 a 66) , no sentido de se arquivar o presente processo com fulcro no artigo 213 do Regimento Interno do TCU, conforme passa a expor.
2.	Conforme mencionado nos parágrafos 10 e 24 da instrução à peça 64, o valor do débito quantificado pela unidade instrutiva, atualizado até 1º/1/2017, é inferior a R$ 100.000,00, limite mínimo fixado pelo Tribunal de Contas da União (TCU) para instauração de tomada de contas especial (TCE) , segundo disposto no artigo 6º, inciso I, da IN/TCU 71/2012.
3.	Nessa situação e considerando que ainda não houve a citação do responsável no âmbito TCU, o processo deveria ser arquivado, sem cancelamento do débito, a cujo pagamento continuará obrigado o devedor, para que lhe possa ser dada quitação, de acordo com o previsto nos artigos 6º, § 2º, e 19 da IN/TCU 71/2012, c/c o artigo 213 do Regimento Interno do TCU.
4.	No entanto, considerando o entendimento deste representante do Ministério Público no sentido de que teria ocorrido a prescrição do ressarcimento ao erário, pelas razões expostas nos parágrafos que se seguem, a proposta, ao final, será de arquivamento dos autos, com fulcro no artigo 213 do Regimento Interno do TCU, mas sem se exigir do responsável a continuidade da obrigação de pagamento do débito.
5.	Ao julgar, em 17/4/2020[footnoteRef:2], o Recurso Extraordinário (RE) 636.886[footnoteRef:3], no qual se discutia o alcance da regra estabelecida no art. 37, § 5º, da Constituição Federal[footnoteRef:4], relativamente a pretensões de ressarcimento ao erário fundadas em decisões de Tribunal de Contas, o Supremo Tribunal Federal (STF) fixou, com repercussão geral, a tese de que 'É prescritível a pretensão de ressarcimento ao erário fundada em decisão de Tribunal de Contas', nos termos do voto do Ministro Alexandre de Moraes[footnoteRef:5]. [2:  Julgamento virtual finalizado nessa data.]  [3:  Desfecho do julgamento do RE 636.886, consoante descrição apresentada no site do STF: 'O Tribunal, por unanimidade, apreciando o tema 899 da repercussão geral, negou provimento ao recurso extraordinário, mantendo-se a extinção do processo pelo reconhecimento da prescrição.' (grifos nossos) .]  [4:  Constituição Federal:'Art. 37 omissis (...) § 5º A lei estabelecerá os prazos de prescrição para ilícitos praticados por qualquer agente, servidor ou não, que causem prejuízos ao erário, ressalvadas as respectivas ações de ressarcimento.' (grifo nosso) ]  [5:  Informação apresentada na descrição da decisão apresentada no site do STF: 'Os Ministros Roberto Barroso, Edson Fachin e Gilmar Mendes acompanharam o Relator com ressalvas.' (grifo nosso) .] 
6.	Não obstante o RE 636.886 ter sido julgado tendo como contexto a fase de execução de título executivo oriundo de decisão de Tribunal de Contas, é possível constatar, à vista do teor do voto do Ministro Alexandre de Moraes, ao qual aderiram os demais, que a interpretação conferida pela Corte Suprema à matéria constitucional, quanto à inteligência do art. 37, § 5º, da Constituição Federal, é a da prescritibilidade, como regra, da pretensão de ressarcimento ao erário.
7.	Segundo constou do item 2 da ementa do acórdão, somente seriam imprescritíveis 'as ações de ressarcimento ao erário fundadas na prática de ato de improbidade administrativa doloso tipificado na Lei de Improbidade Administrativa - Lei 8.429/1992' (grifo nosso) , conforme tese anteriormente definida[footnoteRef:6]. [6:  'São imprescritíveis as ações de ressarcimento ao erário fundadas na prática de ato doloso tipificado na Lei de Improbidade Administrativa.' (Tema 897 de repercussão geral) .] 
8.	A conclusão externada afasta, em nosso sentir, a possibilidade de a Corte de Contas continuar a empregar, no exame de suas TCEs, a Súmula TCU 282, segundo a qual 'As ac¿o¿es de ressarcimento movidas pelo Estado contra os agentes causadores de danos ao era¿rio sa¿o [em quaisquer casos] imprescriti¿veis.', por veicular interpretação que não mais se coaduna com o entendimento do STF.
9.	Ao mesmo tempo, exige que o TCU se debruce a respeito do prazo e regime prescricionais aplicáveis à pretensão ressarcitória exercida em sede de processo de contas, na medida em que sobre ela não disse a decisão do STF, inclusive por refugir à matéria de direito que lhe fora submetida na oportunidade.
10.	Assim, não havendo, na Lei 8.443/1992 ou em qualquer outro diploma legal, disposição específica, incumbe à Corte de Contas apontar, em atenção ao postulado da segurança jurídica e à vista dos parâmetros legislativos existentes, o arcabouço normativo aplicável, de forma a orientar os trabalhos no âmbito do Tribunal e nortear seus jurisdicionados. 
11.	Isso já foi feito no que tange especificamente à pretensão sancionatória, no Acórdão 1441/2016-TCU-Plenário (relator: Ministro Benjamin Zymler; redator: Ministro Walton Alencar Rodrigues) , por ocasião da apreciação de incidente de uniformização de jurisprudência - ante a prevalência, àquele tempo, da tese da imprescritibilidade em qualquer hipótese da pretensão de ressarcimento ao erário. Ali se definiu a aplicação das regras gerais de prescrição, tratadas no Código Civil, aos processos de controle externo, inclusive quanto ao prazo decenal do art. 205 daquele diploma legal, aplicável quando inexistente prazo específico.
12.	Mesmo que reparação e penalidade tenham naturezas distintas, este membro do Ministério Público entende pela aplicação do mesmo regime e prazo decenal também à pretensão de ressarcimento, no controle externo, pelas mesmas razões empregadas pelo Tribunal em relação à pretensão sancionatória, em deferência à jurisprudência da Corte de Contas e, também, como forma de assegurar a uniformidade dos critérios de contagem do prazo prescricional.
13.	Não se ignora a existência de alguma divergência quanto à aplicação, no âmbito do Direito Público, das normas gerais de prescrição do Código Civil, pela especial pertinência do diploma às relações jurídicas de Direito Privado. Porém, disposições do Código Civil têm, sim, teor de normas gerais de Direito, aplicáveis também ao Direito Público à falta de norma específica - derrogatória da norma geral, pelo critério da especialidade. 
14.	Cabe esclarecer que a aplicação do regramento do Código Civil à prescrição no âmbito do TCU se faz por incidência direta, na condição de regra geral, o que dispensa o suprimento de lacuna legal, por meio de analogia. Nesse sentido, cabe transcrever excerto da manifestação do Ministro Walton Alencar Rodrigues, assente no voto revisor aprovado pelo Plenário do TCU quando da prolação do Acórdão 1.441/2016:
O silêncio da Lei 8.443/1992, acerca da prescrição da multa, não abre lacuna a ser colmatada por analogia, mas hipótese de incidência da regra geral de prescrição, contida na legislação civil codificada.
Haveria, portanto, quando menos, lei formal, dispondo sobre a prescrição do dever-poder sancionador do Tribunal. A expressa disposição legal impede o uso da analogia, porque o instituto somente tem lugar na hipótese de omissão da lei. Essa, aliás, a dicção do art. 4º da Lei de introdução às normas do direito brasileiro, que transcrevo:
'Art. 4º Quando a lei for omissa, o juiz decidirá o caso de acordo com a analogia, os costumes e os princípios gerais de direito.' (grifos meus) 
No caso em exame, não há lacuna a ser preenchida por analogia com o direito público ou civil, mas regra de incidência direta, assentada no art. 205 do Código Civil.
Por essas razões, afasto-me das conclusões trazidas pelo e. relator, no sentido de que o Tribunal haveria de subordinar seu poder-dever de impor sanções à prescrição quinquenal, por ser esse o prazo preponderante 'no microssistema do Direito Público'. 
Manifesto-me, pois, pela incidência da regra geral de prescrição assentada no Código Civil, aplicável a todos os casos em que a lei sobre ela não dispuser explicitamente.
 (grifos nossos e do original) 
15.	A mesma linha de raciocínio ora defendida foi desenvolvida no parecer proferido pelo então Procurador-Geral do MP/TCU, Dr. Paulo Soares Bugarin, no âmbito do TC Processo 030.926/2015-7, conforme demonstra o trecho seguinte:
12. Sobre o uso do Código Civil para extrair a norma jurídica aplicável à prescrição da pretensão punitiva afeta às relações de Direito Público, entendo que, sem embargo de reconhecer os contornos próprios de cada disciplina, não se pode delimitar de forma estanque as esferas entre Direito Civil e Direito Administrativo, Direito Público e Direito Privado. Nesse sentindo, para alguns doutrinadores, a crescente constitucionalização do Direito Civil (expoente do Direito Privado) e do Direito Administrativo (expoente do Direito Público) contribui para a dificuldade, em qualificadas dimensões, na contraposição pura e simples entre Direito Público e Privado. 
13. Com efeito, nem tudo que está dentro do Código Civil é propriamente, ou exclusivamente, matéria de Direito Civil. Não se pode olvidar que o CC/2002 também dispõe de matérias consideradas de cunho administrativo, tais como: conceituação de pessoa jurídica de direito público (arts. 40 e 41) ; responsabilidade civil de pessoa jurídica de direito público (art. 43) ; fundações (art. 62 e seguintes) ; bens públicos (art. 98 e seguintes) ; desapropriação (art. 1.275, inciso V, considerada como causa de perda da propriedade imóvel) ; as restrições ao uso anormal da propriedade (art. 1.277 e seguintes) ; a passagem forçada (art. 1.285) ; a imposição de passagem de cabos e tubulações (art. 1.286) ; a regulação das águas e questão dos aquedutos (art. 1288 e seguintes) ; a limitação entre prédios (art. 1.297) e o direito de construir (art. 1299 e seguintes) .
14. Da mesma forma, diversos institutos do Direito Civil são corriqueiramente utilizados pelo Tribunal, inclusive em sua atuação sancionadora, a exemplo da solidariedade passiva (arts. 275 a 285 do CC/2002) e da desconstituição da personalidade jurídica de empresas (art. 50 do CC/2002) .
15. Desta forma, data vênia, não se mostra despropositado ou inadequado utilizar a disciplina do Código Civil para se estabelecer prazo prescricional aplicável ao TCU.
 (peça 3, p. 3, do TC Processo 030.926/2015-7 - grifos nossos e do original) 
16.	Tendo em vista a adoção do Código Civil como marco legal a nortear a tese ora defendida, cabe verificar qual seria o marco temporal a ser adotado pelo Tribunal como início da contagem do prazo prescricional para o exercício da pretensão de ressarcimento.
17.	O Código Civil, em seu art. 189, estabelece que 'violado o direito, nasce para o titular a pretensão, a qual se extingue, pela prescrição, nos prazos a que aludem os arts. 205 e 206'. Para a atividade de controle externo, o momento de violação do direito pode ser associado à data da ocorrência da irregularidade, ou seja, da prática de algum ilícito que acarrete dano aos cofres públicos. Esse seria, portanto, o marco inicial para o exercício da pretensão ressarcitória do TCU, pelo qual se dá a 'apuração dos fatos, identificação dos responsáveis e quantificação do dano', ex vi do disposto no art. 8º da Lei 8.443/1992.
18.	Há que se reconhecer, contudo, a suspensão do curso do prazo prescricional sempre que momentaneamente obstado o prosseguimento no exercício da pretensão por razão unicamente imputável ao responsável, a exemplo da submissão extemporânea de elementos adicionais. Uma vez obstada, temporariamente, a pretensão, não deve ter curso a prescrição, por necessária simetria, na medida em que a última constitui, justamente, o prazo legal de exercício da primeira.
19.	O referido entendimento é extraído do item 9.1.5 do Acórdão 1441/2016-TCU-Plenário:
9.1. deixar assente que:
 (...) 
9.1.5. haverá a suspensão da prescrição toda vez que o responsável apresentar elementos adicionais de defesa, ou mesmo quando forem necessárias diligências causadas por conta de algum fato novo trazido pelos jurisdicionados, não suficientemente documentado nas manifestações processuais, sendo que a paralisação da contagem do prazo ocorrerá no período compreendido entre a juntada dos elementos adicionais de defesa ou da peça contendo o fato novo e a análise dos referidos elementos ou da resposta da diligência, nos termos do art. 160, §2º, do Regimento Interno;
 (grifo nosso) 
20.	Raciocínio semelhante se aplica às hipóteses em que o exercício da pretensão condenatória restar intencionalmente obstaculizado em virtude de conduta fraudulenta dos responsáveis, dissimuladora da irregularidade ensejadora do dano ao erário, com fins a lhes assegurar a impunidade e a retenção de eventuais vantagens ilícitas. Nesses casos, admitir o curso da prescrição desde a ocorrência da irregularidade lhes permitiria beneficiarem-se da própria conduta fraudulenta, da própria torpeza, de forma incompatível com a boa-fé objetiva. 
21.	Ainda que a lei seja omissa quanto a tal hipótese impeditiva da prescrição, ela decorre da própria lógica da prescrição e do ditame da boa-fé objetiva que, como princípio geral de direito, presta-se à colmatação de lacunas, nos termos do art. 4º da Lei de Introdução às normas do Direito Brasileiro (LINDB) .
22.	Orientações semelhantes são identificadas na jurisprudência do STJ:
 (...) 5. Outro relevante e grave aspecto a ser destacado é a intenção deliberada do Sr. Hélio Viana Freitas em obstar a realização de sua citação, como atestado pelo meirinho, em 9.7.2009. Ao argumentar a existência de prescrição, quando se escondeu intencionalmente e só compareceu aos autos em virtude da realização de penhora on-line nas suas contas correntes, denota propósito de 'beneficiar-se com a própria torpeza'. Tal conduta não encontra amparo jurídico e não pode ser chancelada pelo Poder Judiciário. Precedentes: AgInt nos EDcl no AREsp 1.013.829/RJ, Rel. Min. Marco Aurélio Bellizze, Terceira Turma, DJe 14.8.2018; REsp 1.740.260/RS, Rel. Min. Ricardo Villas Bôas Cuevas, Terceira Turma, DJe 29.6.2018; AgRg no REsp 1.398.155/RN, Rel. Min. Benedito Gonçalves, Primeira Turma, DJe 28.9.2015; REsp 1.366.694/MG, Rel. Min. Mauro Campbell Marques, Segunda Turma, DJe 17.4.2013.
 (...) 
 (REsp 1770249/RJ, Rel. Ministro HERMAN BENJAMIN, SEGUNDA TURMA, julgado em 08/11/2018, DJe 19/11/2018) (grifos nossos) 
ADMINISTRATIVO. CONTRATO. INADIMPLÊNCIA. ANTECIPAÇÃO DO VENCIMENTO. PRAZO DE PRESCRIÇÃO. MANUTENÇÃO DO TERMO INICIAL.
1. Trata-se de ação monitória referente ao contrato de abertura de crédito para financiamento estudantil em que a origem afastou a prescrição reconhecida pelo juízo de primeiro grau.
2. Esta Corte pacificou seu entendimento no sentido de que, mesmo diante do vencimento antecipado da dívida, subsiste inalterado o termo inicial do prazo de prescrição - no caso, o dia do vencimento da última parcela, 10.2.2008. Precedentes.
3. Note-se, ainda, que a ninguém é admitido valer-se da própria torpeza. Ora, entender em favor da antecipação do prazo em questão beneficiaria o próprio devedor que criou o óbice para o recebimento do crédito.
4. Recurso especial não provido.
 (REsp 1247168/RS, Rel. Ministro MAURO CAMPBELL MARQUES, SEGUNDA TURMA, julgado em 17/05/2011, DJe 30/05/2011) (grifos nossos) 
23.	A circunstância impeditiva da prescrição de que aqui se cogita guarda coerência, ainda, com a teoria da actio nata, em sua feição subjetiva, sob a qual não há se falar em inércia daquele a quem caberia exercer a ação sem que ele detenha condições de saber do próprio ato irregular. Segundo a teoria, é a partir da efetiva ciência da violação da ordem jurídica que exsurge a pretensão e, por corolário, a fluência do prazo para o seu regular exercício, haja vista que, repise-se, não se tem por razoável exigir do titular da pretensão o seu devido exercício antes mesmo de que tenha ciência sobre o fato irregular ou seus efeitos (no caso, o dano ao erário) . Nessa linha é o seguinte julgado do STJ:
PROCESSUAL CIVIL E ADMINISTRATIVO. RECURSO ESPECIAL. APREENSÃO DE VEÍCULO REVERTIDA JUDICIALMENTE. DANOS EMERGENTES. PRESCRIÇÃO. TERMO INICIAL. PRINCÍPIO DA ACTIO NATA. (...) 
1. O curso do prazo prescricional do direito de reclamar inicia-se somente quando o titular do direito subjetivo violado passa a conhecer o fato e a extensão de suas consequências, conforme o princípio da actio nata. (...) .
 (...) 
 (REsp 1257387/RS, Rel. Ministra ELIANA CALMON, SEGUNDA TURMA, julgado em 5/9/2013, DJe 17/9/2013 - grifos nossos) 
24.	Registre-se que a adoção da teoria da actio nata, em sua subjetiva acepção, é medida que, para além de juridicamente razoável - vez que permite ao instituto da praescriptio operar, de fato, como instrumental garantidor da ordem e segurança jurídicas, em vez de favorecer unicamente ao interesse privado do agente dissimulador - desvela-se imprescindível aos casos em que se apuram danos decorrentes de ilícitos de maior complexidade, em que, pela própria natureza de que se revestem, as ilicitudes não têm percepção prontamente evidenciadas no plano jurídico e, portanto, são impassíveis de ciência imediata pelos órgãos de controle da gestão pública.
25.	Não estamos a olvidar que, ao se considerar como termo inicial da prescrição o momento em que o detentor da legítima pretensão obtém (ou poderia obter) a inequívoca ciência do ato irregular, poderá haver situações em que a gênese do interstício prescricional remanesça suspensa por prazo demasiadamente prolongado, o que poderia, fatalmente, culminar em indesejável prejuízo ao devido processo legal. Para situações tais, caberia ao Tribunal avaliar, como já o faz atual e rotineiramente, se o desproporcional prazo defluído desde a prática da irregularidade ensejadora de dano tem o condão de prejudicar o contraditório e a ampla defesa, a exemplo do que preconiza o espírito da norma disciplinada no inciso II do art. 6º da Instrução Normativa TCU 71/2012[footnoteRef:7]. [7:  Art. 6º Salvo determinação em contrário do Tribunal de Contas da União, fica dispensada a instauração da tomada de contas especial, nas seguintes hipóteses: (...) II - houver transcorrido prazo superior a dez anos entre a data provável de ocorrência do dano e a primeira notificação dos responsáveis pela autoridade administrativa competente;] 
26.	Ressalvamos, ainda, a hipótese em que, a despeito do decurso do prazo prescricional, verificam-se indicativos de ato doloso de improbidade administrativa tipificado na Lei 8.429/1992 como causa de dano ao erário, o que, em tese, revestiria a pretensão ressarcitória de imprescritibilidade. Ainda que não caiba ao TCU a capitulação formal da conduta sob tal categoria jurídica, o que lhe obsta o exercício da pretensão de ressarcimento, não há impedimento a que o Tribunal prossiga no desempenho de sua atividade fiscalizatória, se assim justificarem a materialidade e a relevância do fato, valendo-se de sua expertise na apuração do dano, inclusive de modo a subsidiar eventual atuação em juízo do Ministério Público comum ou da própria pessoa jurídica lesada - conforme legitimidade que lhes atribui o art. 17 da Lei 8.429/1992 -, com fins à persecução do ressarcimento ao erário.
27.	A conclusão alinha-se ao seguinte trecho do voto do Ministro Alexandre de Moraes no RE 636.886:
 (...) exsurgindo elementos consistentes da atuação consciente e dolosa, no sentido de má gestão e de dilapidação do patrimônio público, abre-se a possibilidade de ajuizamento da ação civil pública por ato de improbidade administrativa, na qual (...) a condenação ao ressarcimento, comprovado o agir doloso, será imprescritível, na forma da jurisprudência desta CORTE. (grifos nossos) 
28.	Em vista dos parâmetros acima apontados e conforme analisado pela unidade instrutiva nos parágrafos 22 e 23 da instrução à peça 64 no que diz respeito à prescrição da pretensão punitiva, verifica-se, igualmente, a ocorrência da prescrição da pretensão do ressarcimento ao erário.
29.	À vista disso, e considerando que o débito atualizado identificado pela unidade técnica é inferior ao limite mínimo de R$ 100.000,00 e considerando, ainda, que não ocorreu a citação do responsável, este membro do Ministério Público manifesta-se no sentido de o Tribunal arquivar o presente processo, com fulcro no artigo 213 do Regimento Interno do TCU, mas sem se exigir do responsável a continuidade da obrigação do pagamento do débito, eis que operada, in casu, a prescrição.
30.	Tendo em consideração a especial relevância da matéria, com repercussão sobre um número bastante significativo de processos, urge definição plenária da Corte de Contas a respeito não só da incorporação da tese da prescritibilidade da pretensão de ressarcimento ao erário, mas, também, no que tange ao regime a que se submete a prescrição no controle externo, observados os parâmetros legislativos existentes. Isso sem prejuízo da eventual deflagração do devido processo legislativo, hábil a positivar um regime jurídico específico e próprio ao controle externo, afastando dúvidas interpretativas e incertezas daí decorrentes.
31.	Nesse sentido, este membro do Ministério Público de Contas da União sugere, na forma do art. 17, § 1º, do Regimento Interno/TCU, a inclusão do julgamento do presente processo na pauta do Plenário, ressalvada a possibilidade de uma definição jurisprudencial anterior, que lhe possa ser aplicada pelo órgão fracionário competente sem prejuízo para a uniformidade de entendimento do Tribunal. Além da relevância do tema, justifica-se tal sugestão ante o fato de que a continuidade do emprego da Súmula TCU 282 nos processos de controle externo pode vir a ocasionar questionamentos, junto ao STF, por eventual desconexão dessa súmula com o entendimento manifestado pela Corte Suprema no RE 636.886."	
	É o relatório.

não há.

Procurador Rodrigo Medeiros de Lima.

TOMADA DE CONTAS ESPECIAL. OCORRÊNCIA DE DESVIO DE OBJETO ANTERIORMENTE À LC 141/2012. POSSÍVEL DÉBITO INFERIOR A R$ 100.000,00, EM VALORES ATUALIZADOS. AUSÊNCIA DE CITAÇÃO. ARQUIVAMENTO.

TOMADA DE CONTAS ESPECIAL (TCE)

Secretaria de Controle Externo de Tomada de Contas Especial - SecexTCE.

Trata-se de tomada de contas especial instaurada pelo Fundo Nacional de Saúde em desfavor de Kiraz Constantine Karraz, em razão da não comprovação da regular aplicação de recursos repassados pela União ao Município de Nilópolis/RJ.
O responsável foi notificado, na fase interna desta TCE, por efetuar pagamento de pessoal com recursos da despesa básica da saúde, em desvio de objeto, e pela existência de medicamentos vencidos.
A unidade técnica propõe a não devolução do valor referente ao desvio de objeto, pois: "a jurisprudência do TCU se formou historicamente pela não devolução de recursos aplicados em desvio de objeto, seja nas transferências na área de saúde 'fundo a fundo', seja nas transferências via convênios e outros congêneres, sendo que a LC 141/2012 exigiu a devolução dos recursos aplicados em desvio de objeto, mas não trouxe comando específico impondo a reparação para casos ocorridos antes de sua vigência, que é o caso destes autos". 
Dessa forma, o valor do possível dano ao erário quantificado pela unidade instrutiva, relativo ao valor decorrente de medicamentos vencidos, atualizado até 1º/1/2017, seria inferior a R$ 100.000,00, limite mínimo fixado por este Tribunal para instauração de tomada de contas especial, segundo disposto no artigo 6º, inciso I, da IN/TCU 71/2012. Assim, a SecexTCE propõe o arquivamento do feito.
O representante do MPTCU concorda parcialmente com o encaminhamento oferecido pela unidade técnica, no sentido de se arquivar o presente processo, porém com fulcro no artigo 213 do Regimento Interno do TCU. Em outras palavras, o Parquet também propõe arquivar o feito, entretanto, sob outra fundamentação legal.
O douto representante da Procuradoria ressalta que o Supremo Tribunal Federal, ao julgar, em 17/4/2020[footnoteRef:2], o Recurso Extraordinário (RE) 636.886[footnoteRef:3], no qual se discute o alcance da regra estabelecida no art. 37, § 5º, da Constituição Federal[footnoteRef:4] relativamente a pretensões de ressarcimento ao erário fundadas em decisões de tribunais de contas, fixou, com repercussão geral, a tese de que "É prescritível a pretensão de ressarcimento ao erário fundada em decisão de Tribunal de Contas", nos termos do voto do ministro Alexandre de Moraes[footnoteRef:5]. [2:  Julgamento virtual finalizado nessa data.]  [3:  Desfecho do julgamento do RE 636.886, consoante descrição apresentada no site do STF: "O Tribunal, por unanimidade, apreciando o tema 899 da repercussão geral, negou provimento ao recurso extraordinário, mantendo-se a extinção do processo pelo reconhecimento da prescrição." (grifos nossos) .]  [4:  Constituição Federal:"Art. 37 omissis (...) § 5º A lei estabelecerá os prazos de prescrição para ilícitos praticados por qualquer agente, servidor ou não, que causem prejuízos ao erário, ressalvadas as respectivas ações de ressarcimento." (grifo nosso) .]  [5:  Informação apresentada na descrição da decisão apresentada no site do STF: "Os Ministros Roberto Barroso, Edson Fachin e Gilmar Mendes acompanharam o Relator com ressalvas." (grifo nosso) .] 
Em função disso, o Parquet propõe, em síntese, que o Plenário delibere pela uniformização de entendimento a respeito não só da incorporação da tese da prescritibilidade da pretensão de ressarcimento ao erário, mas também no que tange ao regime a que se submete a prescrição no Controle Externo, observados os parâmetros legislativos existentes. Por fim, propõe o arquivamento do feito, fundamentado na prescrição de dano ao erário.
Passo a decidir.
Em que pese o bem fundamentado parecer oferecido pelo MPTCU, com as devidas vênias, acompanho o encaminhamento da unidade instrutiva.
Nesse momento, avalio que não é possível considerar prescritos débitos em apuração no TCU como decorrência do posicionamento do Supremo. A referida decisão do STF firmou tese ao examinar, essencialmente, execução de título resultante das decisões do TCU, e não propriamente o processo de controle externo conduzido pela Corte de Contas. 
De toda forma, ainda que haja interpretação divergente da que ora defendo, é certo que a mencionada decisão do STF traz dúvidas acerca de seu alcance e, ainda, é possível sobrevirem modificações naquele julgado a partir de embargos declaratórios. 
Por essa razão, opto por adotar o posicionamento desta Casa que tem sido recorrente após a decisão da Suprema Corte, a exemplo do Acórdão 5236/2020-TCU-Primeira Câmara, relatado pelo ministro Benjamin Zymler:
"12. Enfatizo que estou aplicando a jurisprudência atual desta Corte de Contas sobre a matéria, consolidada na Súmula 282, para a prescrição do débito apurado e, no que tange à eventual aplicação de sanções, no incidente de uniformização de jurisprudência apreciado pelo Acórdão 1441/2016-TCU-Plenário, que adotou o prazo geral de prescrição indicado no art. 205 do Código Civil. Não desconheço que recentemente o Supremo Tribunal Federal, no âmbito do RE 636886/AL, fixou o seguinte enunciado para o Tema 899: 'É prescritível a pretensão de ressarcimento ao erário fundada em decisão de Tribunal de Contas'. Não obstante essa respeitável decisão, ainda pairam diversas dúvidas sobre a matéria, pois é possível a conclusão de que a deliberação não tratou da prescrição do processo de controle externo levado a cabo perante o Tribunal de Contas da União, mas sim da prescrição intercorrente ocorrida durante a fase de execução do acórdão condenatório do Tribunal.
13. A decisão do STF versou sobre recurso extraordinário interposto pela União contra acórdão do Tribunal Regional Federal da 5ª Região que negou provimento a embargos de declaração opostos contra acórdão de sua lavra, assim ementado:
 (...) 
15. Com base nessa possível interpretação, a matéria decidida no aludido feito não teria nenhuma repercussão de ordem prática e jurídica na presente tomada de contas especial, cujo título executivo extrajudicial ainda não se formou. Caso a AGU, na execução de eventual decisão condenatória proferida neste feito, deixe de adotar as medidas pertinentes dentro do prazo de cinco anos, aí sim haverá a aplicação da tese emanada no RE 636886, com o reconhecimento da prescrição intercorrente da ação de ressarcimento ao erário fundada em decisão de Tribunal de Contas (a ação de execução fiscal) , pela hipotética inação da Fazenda Pública.
16. Ainda que se interprete que a decisão do STF seja também aplicável à tramitação do processo de controle externo no âmbito do TCU, exsurgem outras diversas questões fundamentais para que esta Corte de Contas estabeleça novo tratamento acerca da prescrição do débito e da pretensão punitiva, em particular qual seria o dies a quo  (data de ocorrência do fato irregular ou data do seu conhecimento pelo TCU) e as hipóteses de interrupção da prescrição.
17. Diante de todas as dúvidas ainda existentes sobre a decisão do STF no âmbito do RE 636886, opto por aplicar ao caso em exame a jurisprudência do TCU então existente, que se fundamenta no art. 37, § 5º, da Constituição Federal, no que tange ao ressarcimento do prejuízo, e no art. 205 da Lei 10.406/2002 (Código Civil) , no que se refere à pretensão punitiva."
Por fim, quanto ao valor decorrente de desvio de objeto, verifico que a jurisprudência selecionada desta Casa traz o seguinte excerto:
"O desvio de objeto na aplicação de recursos do Fundo Nacional de Saúde transferidos na modalidade fundo a fundo a estados, municípios e ao Distrito Federal, se ocorrido anteriormente à publicação da LC 141/2012, não configura débito e, portanto, não enseja a necessidade de restituição dos valores empregados" (Acórdão 3582/2018-TCU-Primeira Câmara) 
Portanto, deve-se afastar o possível débito decorrente do desvio de objeto, restando o fundamentado em existência de medicamentos vencidos, que perfazem R$ 6.382,90, em valores históricos. Considerando que o valor atualizado deste débito é inferior a R$ 100.000,00, limite mínimo fixado por este Tribunal para instauração de TCE, conforme o disposto no art.  6º, inciso I, c/c o art. 19 da IN/TCU 71/2012, e que ainda não houve a citação dos responsáveis no âmbito deste Tribunal, deve-se arquivar os presentes autos.
	Nesses termos, VOTO por que o Tribunal adote a minuta de deliberação que ora submeto à apreciação deste Colegiado.
TCU, Sala das Sessões Ministro Luciano Brandão Alves de Souza, em 11 de agosto de 2020.
ANA ARRAES 
Relatora